臺灣高等法院民事判決
111年度上易字第301號
上  訴  人  高玉勤  
訴訟代理人  劉純增律師
被  上訴人  陳秀華  
訴訟代理人  
(法扶律師)  林立婷律師
上列當事人間請求返還不當得利事件，上訴人對於中華民國110
年12月8日臺灣桃園地方法院110年度訴字第1932號第一審判決提
起上訴，並為訴之追加，本院於111年11月9日言詞辯論終結，判
決如下：
    主      文
原判決關於駁回上訴人後開第二項之訴，暨該訴訟費用部分均廢
棄。
被上訴人應給付上訴人新臺幣叁拾捌萬元，及自民國一一０年九
月二十四日起至清償日止，按年息百分之五計算之利息。
被上訴人應給付上訴人陸拾叁萬壹仟元，及自民國一一０年九月
二十四日起至清償日止，按年息百分之五計算之利息。
廢棄改判部分第一、二審及追加之訴之訴訟費用，由被上訴人負
擔。
    事實及理由
一、於第二審為訴之變更或追加，非經他造同意不得為之，但請
    求之基礎事實同一者、擴張或減縮應受判決事項之聲明者，
    不在此限。民事訴訟法第446條第1項但書、第255條第1項第
    2、3款定有明文。上訴人對於原審判決其敗訴部分提起上訴
    ，因被上訴人稱其兄陳有涵之銀行帳戶係伊所借用，上訴人
    乃撤回對陳有涵之起訴，將該部分損害請求被上訴人給付，
    追加聲明求為被上訴人應給付上訴人新臺幣（下同）63萬1,
    000元本息（見本院卷第141、205頁），核其追加請求，係
    基於上訴人遭受詐騙受有損害，請求返還不當得利之同一基
    礎事實，依上規定，應予准許。
二、上訴人起訴主張：伊於民國108年10月間在通訊軟體Line社
    群結識不詳年籍暱稱「蔡俊宏」之人，其佯稱是在伊拉克服
    役之美國軍醫，領有伊拉克政府給予之獎金60萬元美金，因
    伊拉克戰亂須將獎金以包裹方式空運回臺，惟須支付申請反
    恐證明、地產證明及相關手續費用，誆騙伊代為支付此等費
    用，指示伊將現金匯入原判決附表（下稱附表）所示銀行帳
    戶，以支付相關費用，始能領回60萬元美金，其會於回臺後
    清償伊墊付之金錢，伊乃依其指示陸續存入附表所示金錢至
    附表所示銀行帳戶，然伊事後無法再聯繫蔡俊宏，始知受騙
    ，被上訴人為附表所示銀行帳戶所有人，其等無法律上原因
    取得伊存入帳戶之金錢，致伊受有損害，故伊得依民法第17
    9條不當得利規定請求返還，為此提起本件訴訟。聲明：被
    上訴人、原審被告徐康容、陳有涵、崔宏維各應給付上訴人
    38萬元、7萬8,000元、63萬1,000元、60萬6,000元，及均自
    110年9月24日起至清償日止，按年息5%計算之利息。原審判
    決徐康容、崔宏維應給付上訴人7萬8,000元、60萬6,000元
    ，及均自110年9月24日起至清償日止，按年息5%計算之利息
    ，駁回其餘之訴。上訴人就敗訴部分不服，提起上訴，嗣撤
    回對陳有涵之起訴，改追加請求被上訴人應給付63萬1,000
    元，上訴聲明：㈠原判決不利於上訴人部分廢棄。㈡上開廢棄
    部分，被上訴人應給付上訴人38萬元及自110年9月24日起至
    清償日止，按年息5%計算之利息。另追加聲明：被上訴人應
    給付上訴人63萬1,000元，及自110年9月24日起至清償日止
    ，按年息5%計算利息（崔宏維就其敗訴部分，未聲明不服；
    另徐康容就其敗訴部分上訴後因與高玉勤達成訴外和解，故
    具狀撤回上訴）。
三、被上訴人則以：伊為比特幣中間交易商，交易平台設在台北
    市○○路0段0號5樓之2，使用伊及伊兄陳有涵之銀行帳戶做為
    交易帳戶，上訴人將系爭款項存入上開銀行帳戶，係依其在
    通訊軟體LINE社群結識暱稱「蔡俊宏」之指示，為「蔡俊宏
    」墊付手續費，與伊取得系爭款項係因伊與美國人Tonny進
    行比特幣交易而來，二者並不相同，伊受領系爭款項係本於
    指示人Tonny所為之給付，並非上訴人之給付，伊與上訴人
    之間並無給付關係存在，不成立不當得利，上訴人向並非造
    成其財產損害之伊請求返還不當得利，並無理由等語，資為
    抗辯。答辯聲明：上訴及追加之訴均駁回。
四、查上訴人因遭不詳年籍之「蔡俊宏」詐騙，於108年10月28
    日匯款3萬元、11月6日匯款7萬元、11月18日匯款20萬元、1
    2月3日匯款8萬元至被上訴人之玉山銀行帳戶；於109年1月1
    3日匯款63萬1,000元至陳有涵之國泰世華銀行帳戶，陳有涵
    國泰世華銀行帳戶由被上訴人使用等事實，有存款單、存款
    回條、存款憑證為證（見原審卷第17至25頁），且為兩造所
    不爭（見本院卷第136頁），堪信為真。
五、上訴人主張伊因受「蔡俊宏」之詐騙，陸續匯款至被上訴人
    玉山銀行帳戶及陳有涵國泰世華銀行帳戶，被上訴人係無法
    律上原因取得伊存入之金錢，致伊受有損害，伊得依民法第
    179條規定請求被上訴人返還不當得利等語，為被上訴人所
    否認，並以前詞置辯。經查：
  ㈠上訴人對被上訴人等提起刑事詐欺罪之告訴，經臺灣桃園地
    方檢察署109年度偵字第29077號（下稱系爭偵查案件）為不
    起訴處分，經本院依職權調閱上開卷宗查閱無誤。惟系爭偵
    查案件認被上訴人因另案涉犯詐欺罪已為不起訴處分，本件
    所涉詐欺犯行與另案為想像競合犯之法律上同一案件，不得
    再行起訴，而對被上訴人為不起訴處分（見不起訴處分書第
    5頁），是系爭偵查案並未對被上訴人有無構成刑事詐欺罪
    為認定，且不起訴處分理由與被上訴人是否成立民法不當得
    利亦無關係，是不起訴處分所為之認定，無從拘束本件有無
    民法不當得利之認定。
  ㈡上訴人匯款入附表編號3至7所示帳戶，為被上訴人管理使用
    之銀行帳戶，為被上訴人所自承（見本院卷第111頁），而
    附表編號3至7所示金錢確由上訴人所匯入，有銀行存款單、
    存款回條、存款取款憑條等可參（見原審卷第17至38頁），
    被上訴人既為上開帳戶之所有人或使用人，則上訴人匯入之
    款項即為被上訴人所取得甚明。至於被上訴人稱上開銀行帳
    戶係供伊從事比特幣交易所使用，匯入之款項，均為與伊交
    易Tonny之客戶指示他人所匯入做為交易比特幣之用，並提
    出通訊軟體對話紀錄、比特幣交易紀錄為據（見原審卷第69
    至89頁）；然附表編號3至7款項為上訴人所匯入，而匯入之
    銀行帳戶為被上訴人所管理及使用，故上訴人匯入之款項係
    由被上訴人所取得，縱被上訴人嗣後將款項轉出或由Tonny
    提領，亦屬被上訴人與Tonny間之給付關係，無礙於上訴人
    與被上訴人間已成立之給付關係，又被上訴人並未證明其取
    得上訴人匯入之款項有何法律上之依據，故上訴人主張被上
    訴人係無法律上原因取得附表編號3至7所示金錢為不當得利
    ，應堪信為真。至於被上訴人稱伊銀行帳戶內之款項係Tonn
    y指示他人所匯入，顯係被上訴人之主觀認知，此與其與上
    訴人間所成立之給付關係並無影響，附此敘明。
　㈢按無法律上之原因而受利益，致他人受損害者，應返還其利
    益。雖有法律上之原因，其後已不存在者，亦同，民法第17
    9條定有明文。本件被上訴人為附表編號3至7所示銀行帳戶
    所有人與使用人，被上訴人取得上訴人匯入上開帳戶共101
    萬1,000元之款項，被上訴人取得上開款項並無法律上原因
    ，已認定如前，則上訴人依上揭不當得利之法律規定請求被
    上訴人如數返還，應屬有據。
六、受領人於受領時，知無法律上之原因或其後知之者，應將受
    領時所得之利益，或知無法律上之原因時所現存之利益，附
    加利息，一併償還；如有損害，並應賠償；應付利息之債務
    ，其利率未經約定，亦無法律可據者，週年利率為百分之5
    ，民法第182條第2項、第203條定有明文。本件被上訴人於
    附表所示日期取得前開金額，上訴人依上規定請求被上訴人
    給付自起訴狀提出於法院翌日即110年9月24日起至清償日止
    ，按年息5%計算之利息，因未逾得請求利息範圍，於法有據
    ，應予允許。
七、綜上所述，上訴人依民法不當得利法律關係，請求被上訴人
    給付38萬元，及自110年9月24日起至清償日止，按年息5%計
    算之利息，為有理由，應予准許。原審就上開應准許部分，
    為上訴人敗訴判決，尚有未當，上訴意旨指摘原判決此部分
    不當，求予廢棄改判，為有理由，爰由本院予以廢棄並改判
    如主文第2項所示，本判決命被上訴人應為給付未逾150萬元
    ，經本院判決即告確定，原判決駁回上訴人假執行之聲請，
    理由雖有不同，結論並無二致，上訴聲明亦未請求廢棄原判
    決關於駁回假執行部分，故本院無庸就假執行部分為廢棄之
    諭知。另上訴人於本院為訴之追加，請求被上訴人給付63萬
    1,000元，及自110年9月24日起至清償日止，按年息5%計算
    之利息，亦有理由，同應准許。
八、本件事證已臻明確，兩造其餘之攻擊或防禦方法及所用之證
    據，經本院斟酌後，認為均不足以影響本判決之結果，爰不
    逐一論列，併此敘明。
九、據上論結，本件上訴及追加之訴，均為有理由，依民事訴訟
    法第450條、第463條、第78條，判決如主文。
中　　華　　民　　國　　111 　年　　11 　月　　30   　日
                  民事第十九庭  
                      審判長法  官  魏麗娟
                            法  官  張婷妮
                            法  官  潘進柳
正本係照原本作成。
不得上訴。
中　　華　　民　　國　　111 　年　　11　　月　　30　　日

  　　　　　　　　　　　　　書記官  廖婷璇